【裁判字號】    98,重上更(一),52
【裁判日期】    980901
【裁判案由】    偽造文書等
【裁判全文】
臺灣高等法院高雄分院刑事判決    98年度重上更(一)字第52號
上  訴  人  甲○○
即 自 訴人
自訴代理人  陳嘉銘  律師
被      告  丙○○  民國○○年○○月○○日生
選任辯護人  郭季榮  律師
上列上訴人因自訴被告偽造文書等案件，不服臺灣高雄地方法院
94年度自字第32號中華民國95年4 月18日第一審判決，提起上訴
，經判決後，由最高法院發回更審，本院判決如下：
     主  文
原判決撤銷。
丙○○共同行使偽造私文書，足以生損害於他人，處有期徒刑捌
月，減為有期徒刑肆月，如易科罰金，以銀元參佰元即新臺幣玖
佰元折算壹日；汽（機）車過戶登記書上偽造之甲○○署押壹枚
沒收。
    事  實
一、丙○○原為戊○○之配偶（2人於民國80年3月25日結婚，於
    92年9月10日離婚），自訴人甲○○為戊○○之父。90 年間
    戊○○因甲○○夫婦借款供其購置坐落於高雄縣湖內鄉○○
    段第149、150、151 地號土地，各持分二分之一及坐落於同
    地段第171地號土地，持分全部，暨於上開4筆土地上興建門
    牌為高雄縣湖內鄉○○路○段40 號之房屋1棟，而將其名下
    所有之車號YX-5106號BMW自小客車所有權移轉登記予甲○○
    ，詎丙○○於90年8月下旬某日，在高雄縣路竹鄉○○路154
    號甲○○住處，自屋內餐廳牆壁櫃內竊取甲○○之身分證1
    枚、印章1 顆（竊盜部分已時效消滅，詳如後述），再與丁○○（另案審理中）及另一不詳姓名之成年人共同基於偽造
    私文書之犯意聯絡，於90年8 月23日在汽（機）車過戶登記
    書上偽造甲○○之簽名、盜蓋甲○○之印章，偽造汽（機）
    車過戶登記書，推由該不詳姓名之人持之向台灣區嘉義監理
    所麻豆監理站新營分站，辦理車號YX-5106 號BMW 自小客車
    之過戶登記手續，明知為不實之事項，而使上開監理機關之
    承辦人員，登載於職務上所掌之公文書，並製作汽車行車執
    照交予新車主使用，足生損害於監理機關對於車輛管理之正
    確性及甲○○。
二、案經甲○○提起自訴。
     理  由
一、訊據被告丙○○矢口否認有何上開犯行，辯稱：自訴人之子
    戊○○（即被告之前夫）曾於91年間以被告未經其同意，偽
    造其父甲○○之署押，將其所有登記在甲○○名下之車牌號
    碼YX-5106號BMW 自小客車一部，擅自以新台幣100萬元賣出
    ，所得並侵入己，涉有偽造文書、侵占罪嫌，而向台灣高雄
    地方法院檢察署提出告訴，經台灣高雄地方法院檢察署以91
    年度偵字第20273 號不起訴處分書，並經台灣高等法院高雄
    分院檢察署92年度上聲議字第1118號駁回再議確定，自訴人
    自不得再執相同事由提起本件自訴。又被告賣出車號YX-510
    6號BMW自小客係事先取得自訴人與戊○○之同意，自訴人之
    所以要賣車，乃是因系爭車輛在戊○○買了之後，引起許多
    官司，戊○○因案羈押於高雄看守所，是被告去會面時，戊○○要被告賣車，丁○○之車行也是戊○○要被告找的，因
    戊○○之前有一部車亦是賣給丁○○，而被告賣車時，自訴
    人亦在場，賣車所得之款項大部分也都用於自訴人之妻王黃
    怨之喪葬費用云云。
二、經查：
  (一)按裁判上一罪案件之一部分經以犯罪嫌疑不足為不起訴處分
    者，即與其他部分不生裁判上一罪關係，本件自訴人之子戊○○於91年6月7日，向台灣高雄地方法院檢察署告訴，指稱
    ：被告自90年5月8日起，趁戊○○遭不詳姓名之人栽槍誣陷
    而遭羈押之機會，為謀奪戊○○之財產，而於90年8 月21日
    ，偽造甲○○之署押，將戊○○所有，登記於甲○○名下之
    系爭車輛，擅自以新台幣（下同）100 萬元之代價賣出，並
    侵占賣出所得款項，因認被告涉犯侵占及偽造文書等罪，經
    該署檢察官於92年10月17日偵查終結，以91年度偵字第2027
    3 號不起訴處分書，對被告被訴上情為不起訴處分，戊○○
    雖聲請再議，亦經台灣高等法院高雄分院檢察署於92年11月
    24日，以92年度上聲議字第1118號處分書，駁回戊○○之再
    議而告確定，有各該不起訴處分書及駁回再議處分書附卷可
    稽（上開案件以下稱前案）。而上訴人又於94年4 月25日，
    再就本件向第一審法院提起自訴。經核前後兩案所指之被告
    均同一人，惟所指訴之犯罪事實，前者係被告於90年8月21
    日，偽造上訴人之簽名署押與李明環簽立之汽車買賣合約書
    ，擅自將系爭車輛出賣與他人之事。此觀前案不起訴處分書
    一、(六)所載戊○○告訴意旨載述：「90年8 月21日，偽造
    告訴人父親甲○○之署押，將告訴人所有、登記在告訴人父
    親甲○○名下之車牌號碼ＹＸ－5106號ＢＭＷ牌自小客車一
    部，擅自以100 萬元之代價賣出，所得並侵吞入己」（第一
    審卷第30頁背面）及參酌戊○○於92年9月29日所提出刑事
    證據聲明狀內編號6有關盜賣甲○○名下之車牌號碼ＹＸ－
    5106號ＢＭＷ牌自小客車部分，指稱汽車買賣合約書內之被
    告丙○○偽造甲○○名義之署名等情自明。後者即本件上訴
    人自訴被告行使偽造私文書部分，係指被告於90年8 月22日
    ，與丁○○及另一不詳姓名成年人，共同基於偽造私文書之
    犯意聯絡，在嘉義振發汽車商行，推由該不詳姓名成年人在
    系爭車輛過戶登記書上，偽造「甲○○」簽名及盜蓋「甲○○」印章，而偽造系爭車輛過戶登記書一式二份，復推由該
    不詳姓名之人於90年8 月23日，持向台灣省公路局嘉義監理
    所麻豆監理站新營分站，辦理系爭車輛之過戶登記手續，上
    情有系爭車輛過戶登記書影本、乙○○提出之汽車委賣合約
    書影本等可證。苟以上訴人名義與李明環簽立之汽車買賣合
    約書，及以上訴人名義與乙○○出具之系爭車輛過戶登記書
    ，其二者之製作日期不同，且二者並屬不同之文書，兩者之
    偽造時間、地點、動機、目的、手段均不同，可顯見前後被
    訴之犯罪事實即屬有異，自非同一案件，被告主張自訴人提
    起本件自訴有違一事不再理原則，尚非可採。
  (二)上開事實，業據自訴人指訴綦詳，且自訴人名下之車號YX-5
    106 號BMW 自小客車已於90年8 月23日辦妥過戶移轉登記予
    案外人即買主乙○○之事實，有卷附交通部公路總局嘉義區
    監理所新營監理站94年8 月24日嘉監營字第0940005963號函
    覆過戶登記書1 紙在卷可稽；而被告丙○○亦供承上開汽車
    過戶登記書上出賣人甲○○之簽名非甲○○所親簽（見原審
    94年度自字第32號卷第98頁、第100 頁），雖辯稱：我賣出
    車號ＹＸ－5106ＢＭＷ自用小客車時，業經取得自訴人之同
    意，受自訴人之委託辦理汽車賣出及過戶登記事宜，自訴人
    當時亦在場云云。惟被告丙○○在另案一審（95年度自字第
    42號）審理中係供稱：「（甲○○的印章如何來的？）當時
    我公公甲○○、我和我先生都住在一起，我們住樓上，我公
    公住樓下，家裡的印章都放在一起，有時候要收一些信件等
    」、「（ＢＭＷ車子要過戶，印章是何人交給被告丁○○？
    ）我們講完買賣契約後，印章是我公公拿出來給被告丁○○
    蓋的。」云云，然於本案原審94年5 月1 日準備程序中卻改
    稱：「身分證、印章都是甲○○拿到湖內鄉○○路○段40號
    給我的，當時我們住在一起」云云，惟查戊○○、丙○○於
    88年間，已搬離高雄縣路竹鄉○○村○○路154 號至高雄縣
    湖內鄉○○路○段40號之事實，業據被告丙○○於91年7 月
    29日警詢時供稱：「（問：妳丈夫戊○○的父親、王玉秀是
    否有到高雄縣湖內鄉○○路○段40號居住而你不讓他們居住
    ？）他們都是去鬧的並不是要去那裡居住的，且他們在路竹
    鄉○○路還有房子居住」等語明確，則被告丙○○在本案發
    生之90年8 月下旬某日顯未與自訴人同住於高雄縣路竹鄉○○路154 號，其於本案一審審理中所供與在另案一審（95
    年度自字第42號）所供顯互為矛盾，且與事實不符。
  (三)又證人丁○○於原審固證稱：「我曾於90年8 月21日到特強
    香鋪（址設：高雄縣湖內鄉○○路○段40號）買1 部車號YX
    - 5106號BMW 的車」「被告打電話給我說要賣車」「在特強
    香鋪簽約時有一位老先生（即自訴人）、被告及我在場，當
    時伊有問車主是誰，被告說車主係在場的老生生（即自訴人
    ）」「我有向車主本人確認身分，核對車主的身分證，向車
    主拿印章辦理過戶，車主則影印身分證影本供我辦過戶，錢
    則是由被告及車主當場清點」「簽立買賣契約書時，全員均
    全程在場」「係自訴人於簽約買賣時當場拿印章給我蓋用於
    汽車過戶登記書上」「我不記得過戶登記車上原車主欄甲○○之簽名係何人所簽」「嗣該部車由我出賣予乙○○，由我
    妻子代與乙○○簽立汽車買賣契約書」「由於我係公會會員
    ，故經公會切結身分證影本與正本相符，即可持身分證影本
    辦理過戶等語（見原審卷第241 頁、第242 頁、第243 頁、
    第245 頁），惟證人丁○○與被告均屬本件偽造文書之共犯
    結構，其證述簽約時上訴人甲○○有在場等情，是否屬實，
    已值存疑，且上訴人如親自在場參與系爭車輛買賣，何以上
    訴人名義之汽車買賣合約書（原審卷第67頁），及系爭車輛
    過戶登記書（原審卷第47頁），均未由上訴人親自簽名？又
    上訴人既拿其印章給丁○○蓋用，何以僅蓋用上訴人印章於
    系爭車輛過戶登記書上，而未在上開汽車買賣合約書上蓋用
    上訴人之印章？另上開買賣合約書上既約定「委託代刻印章
    」，何以系爭車輛過戶登記書上，即能同時蓋有上訴人之印
    文？（本院上訴卷第21頁背面至22頁）；況證人李文諭於本
    院審理時到庭結證稱：「車子ＹＸ─5106號ＢＭＷ自用小客
    車，我是90年8 月22日向丁○○買的」「我有去看車，那部
    車原先是在新營」「在新營看車不是在8 月22號，是在8 月
    22號訂立契約前，在新營看車子」「就是在這之前十天前看
    車後。考慮好幾天才定車，價格110 萬元。8 月22號前十幾
    天前去看車，我去車行看的時候車子就在那邊」等語（見本
    院98年8 月18日審判筆錄），已證述系爭自用小客車於90年
    8 月22號訂立契約十幾天前即置放於台南縣新營之大鴻汽車
    商行，顯與證人丁○○上開所證述買賣情節不符，證人丁○○上開所證，顯與事實不合，殊無足採。
  (四)又被告丙○○於90年10月4 日警訊中供稱：「我與先生戊○○感情不是很好」等語，已供承與戊○○之婚姻感情不好，
    且戊○○被訴涉犯槍砲彈藥條例罪於90年5 月7 日被收押在
    看守所，被告丙○○於原審94年5 月具狀陳稱：「被告之所
    以會賣掉上開車輛，亦經過自訴人與自訴人兒子戊○○之同
    意。此乃因自訴人兒子戊○○於90年5 月8 日因涉犯槍砲案
    件，而遭羈押在台灣高雄看守所，而當時因戊○○與高太新
    因案在法院訴訟，為避免其名下之財產與之有訴訟之高太新
    向法院聲請查封之危險，遂在與被告商量後，將所有財產（
    包含車子、特強香舖與銀行存款）移轉予被告」與語，然系
    爭車輛既係自訴人名義，何以會因戊○○與高太新涉訟，而
    需移轉到被告名下，已有疑義，且被告丙○○於98年6 月11
    日本院審理時另具狀陳稱：「自訴人之所以要賣車，乃是因
    為系爭車輛在戊○○買了之後，引起了許多官司。被告丙○○至台灣高雄看守所會客戊○○後，請被告丙○○賣車」等
    語，二者所述被告與戊○○會商系爭車輛之處理方式係移轉
    被告名義或交由被告賣掉，顯不相符，足證被告所辯事先有
    經自訴人及戊○○同意云云，殊無足採。
  (五)綜上所述，被告上開所辯，顯均係事後卸責之詞，不足採信
    ，本件事證明確，被告之犯行，堪以認定。
三、按行為後法律有變更者，適用行為時之法律。但行為後之法
    律有利於行為人者，適用最有利於行為人之法律，刑法第2
    條第1項定有明文。又比較時應就罪刑有關之共犯、未遂犯
    、想像競合犯、牽連犯、連續犯、結合犯，以及累犯加重、
    自首減輕暨其他法定加減（如身分加減）與加減例等一切規
    定，綜其全部罪刑之結果而為比較（最高法院95年第8 次刑
    事庭會議決議參照）。查被告2 人行為後，與本案有關之刑
    法第28條共犯、第33條第5 款罰金刑、第56條連續犯、第67
    條罰金刑之加重等規定，業於94年2月2日修正公布，自95年
    7月1日起施行，茲就比較情形分述如下：
  (一)刑法第214 條之使公務員登載不實文書罪，其法定本刑中關
    於罰金刑之規定，因刑法第33條第5 款業經修正，罰金最低
    額由銀元1元提高為新台幣1000 元以上，並以百元為單位，
    經新、舊法比較，新法並未有利於被告，仍應以行為時之刑
    法第33條第5款規定有利於被告。
  (二)修正後刑法第28條雖將「實施」修正為「實行」。其中「實
    施」一語，原涵蓋陰謀、預備、著手及實行之概念在內，其
    範圍較廣；而「實行」則著重於直接從事構成犯罪事實之行
    為，其範圍較狹，惟因本件被告共犯行使偽造私文書等罪，
    不論依修正前後規均成立共同正犯，並不影響本件之論罪科
    刑，不生新舊法比較適用之問題，應適用裁判時之刑法第28
    條規定。
  (三)被告行為後，刑法第55條牽連犯之規定，新法業已刪除，此
    刪除非犯罪構成要件之變更，但顯已影響行為人刑罰之法律
    效果，自屬法律有變更，應有刑法第2條第1項之適用。本件
    被告所犯偽造私文書罪、使公務員登載不實文書罪（詳如下
    述），有方法目的之牽連關係為牽連犯，依修正前即行為時
    之規定，應從一重處斷；依修正後之刑法既已刪除牽連犯之
    規定，則所犯上述各罪應依數罪併罰之規定分論併罰，比較
    新舊法之規定，修正後之規定並非較有利於被告，仍以修正
    前之規定較有利於被告等。
  (四)被告行為時之刑法第41條第1 項前段及罰金罰鍰提高標準條
    例第2條（現已刪除）係規定以銀元100元至300元折算1日（
    即以新臺幣300元至900元折算1 日），而被告行為後之現行
    刑法第41條第1項前段，則係規定以新臺幣1000元、2000元
    或3000元折算1 日，是經比較修正前、後之易科罰金折算標
    準，應以行為時即修正前之規定，較有利於被告，故依刑法
    第2 條第1 項前段之規定，本件自應適用修正前刑法第41條
    第1 項前段之規定，諭知易科罰金之折算標準。
四、核被告丙○○在汽（機）車過戶登記書上偽造甲○○之簽名
    、盜蓋甲○○之印章，偽造汽（機）車過戶登記書，並持之
    行使向監理站辦理系爭自小客車之過戶登記手續之所為，係
    犯刑法第216條、第210條之行使偽造私文書罪及同法第214
    條之明知不實事項使公務員登載於職務上所掌之公文書罪，
    其偽造署押、盜用印文為偽造文書之階段行為，又偽造私文
    書之低度行為已為行使之高度行為所吸收，皆不另論罪；被
    告丙○○就上開犯行，與丁○○及另一不詳姓名之成年人間
    ，有犯意連絡及行為分擔，皆為共同正犯，又其所犯上開2
    罪，有方法目的之牽連關係，為牽連犯，應依修正前刑法第
    55條之規定，從一重之行使偽造私文書罪處斷。
五、原審未為詳察，遽對被告丙○○上開被訴行使偽造私文書部
    分諭知自訴不受理，被訴使公務員登載不實文書部分為無罪
    之諭知，尚有未恰，自訴人上訴意旨，執此指摘原判決不當
    ，應由本院將原判決予以撤銷改判，審酌被告未經自訴人甲○○之同意或授權，冒用其名義偽造汽（機）車過戶登記書
    後，將系爭車輛出售，得款供己花用，念其並無前科等一切
    情狀，量處有期徒刑8 月，又被告犯罪時間在96年4 月24日
    以前，依中華民國96年罪犯減刑條例第2 條第1 項第3 款之
    規定，應減其宣告刑2 分之1 為有期徒刑4 月，並依修正前
    刑法第41條第1 項規定諭知易科罰金之折算標準；汽（機）
    車過戶登記書上偽造之甲○○之署押1 枚，不問屬於犯人與
    否，均應依刑法第219 條之規定宣告沒收之。
六、自訴意旨另以：被告於上開汽車買賣過戶登記期間，竊取自
    訴人之身分證、印章，認被告涉犯刑法第320條第1項之竊盜
    罪嫌云云；惟按告訴或請求乃論之罪，已不得為告訴或請求
    者，不得再行自訴，刑事訴訟法第322 條亦有明定。再依刑
    法第324條第2項規定，三親等內姻親之間，犯竊盜罪者，須
    告訴乃論。經查本件系爭車號YX-5106號BMW自小客車係於90
    年8 月23日辦理汽車過戶登記予買主乙○○之事實，有卷附
    買賣契約書及汽車過戶登記書各1紙足憑（ 見原審卷第67頁
    、第47頁），並據證人乙○○於本院到庭證述明確，而被告
    與自訴人之子戊○○，前於80年3月25日結婚，嗣於92年9月
    10日經法院判決離婚確定之事實，亦有戶籍謄本、原審法院
    民事裁定確定證明書各1件在卷可按（見91偵字20273號卷第
    219頁、原審卷第53頁 ），經核上開汽車買賣過戶登記期間
    ，被告與自訴人之子戊○○之婚姻關係仍在存續中，被告與
    自訴人甲○○乃直系姻親，自訴人指述被告於上開汽車買賣
    過戶登記期間，竊取自訴人之身分證、印章，認被告涉犯親
    屬間竊盜罪，依前引規定，係屬告訴乃論之罪。而按告訴乃
    論之罪，其告訴應自得為告訴之人知悉犯人之時起，於6 個
    月內為之，刑事訴訟法第237條第1項定有明文。本件自訴人
    固主張90年8 月23日其妻王黃怨遭人殺害身亡後，伊唯恐亦
    遭人殺害，旋即前往大陸躲避，直到92年1 月間返台後，始
    知車號YX-5106號BMW自小客車已遭過戶，迄其提起本件自訴
    前二週（即94年4 月11日左右），由其子王啟賢向高雄市監
    理處服務台詢問，知悉辦理過戶須憑買賣雙方之國民身分證
    正本辦理，始知被告竊取自訴人身分證正本之犯行云云（見
    原審卷第66頁、97頁），然查自訴人之子戊○○於91年6月6
    日即向台灣高雄地方法院檢察署具狀就被告未經戊○○及其
    家人同意，將戊○○登記於自訴人名下之車號YX-5106號BMW
    自小客車，擅自盜賣乙事提出告訴，並於91年7 月17日之補
    充告訴理由狀載稱：被告向其佯稱出賣汽車一事已經取得其
    家人同意，然經查問其父、母、弟、妹，始知被告並未取得
    其家人同意等語（見91聲字843號卷第5頁、第20頁），顯見
    自訴人於其子戊○○對被告提出上開告訴前（即91年6月6日
    前），即已知悉被告盜賣車號YX-5106號BMW自小客車一事，
    而辦理汽車所有權過戶登記乃汽車買賣之必要手續，是自訴
    人主張其於提出本件自訴前2 週始知被告竊取其身分證正本
    ，俾辦理賣出上開自小客車後之過戶登記手續云云，核與事
    實不符，顯不足採。自訴人復未能提出其他積極證據以證其
    遲至94年4 月中旬始知身分證遭被告竊取（見原審卷第99頁
    ），故依自訴人主張之犯罪事實以觀，自訴人知悉被告竊取
    其身分證件之時點最遲應在91年6月6日，揆諸前開說明，自
    訴人應於6個月內，即92年12月6日前對被告提出竊盜告訴，
    然自訴人遲至94年4 月25日始向本院提出竊盜之自訴，顯已
    逾6 個月之告訴期間，依首引刑事訴訟法第322條規定，已
    不得再行自訴，本應為不受理之諭知，惟因自訴人認與前開
    科刑部分，係牽連犯之裁判上一罪關係，爰不另為不受理之
    諭知。
據上論結，應依刑事訴訟法第369 條第1 項前段、第364 條、第
299條第1項前段，刑法第2 條第1項前段、第28條、第216條、第
210 條、第214 條、第219 條、修正前刑法第55條、第41條第1
項，修正前罰金罰鍰提高標準條例第2 條，中華民國96年罪犯減
刑條例第2 條第1 項第3 款、第7 條、第9 條，判決如主文。
中    華    民    國    98    年    9    月    1    日
                  刑事第三庭    審判長法  官 周賢銳
                                      法  官 施柏宏
                                      法  官 黃憲文
以上正本證明與原本無異。
如不服本判決應於收受本判決後10日內向本院提出上訴書狀，其
未敘述上訴理由者，並得於提起上訴後10日內向本院補提理由書
狀（均須按他造當事人之人數附繕本）「切勿逕送上級法院」。
中    華    民    國    98    年    9    月    1    日
                                      書記官 戴志穎
附錄本判決論罪科刑法條：
刑法第216 條：
行使第210 條至第215 條之文書者，依偽造、變造文書或登載不
實事項或使登載不實事項之規定處斷。
刑法第210 條：
偽造、變造私文書，足以生損害於公眾或他人者，處5 年以下有
期徒刑。
刑法第214 條
明知為不實之事項，而使公務員登載於職務上所掌之公文書，足
以生損害於公眾或他人者，處3 年以下有期徒刑、拘役或5 百元
以下罰金。


司法院資訊處製作；財團法人民間司法改革基金會備份。
